最　高　行　政　法　院　判　決
　　　　　　　　　　　　　　　　　　 96年度判字第00377號
上　訴　人　顯昌營造有限公司
代　表　人　甲○○
訴訟代理人　金學坪律師
　　　　　　王令冠律師
被 上訴 人　臺北市政府消防局
代　表　人　乙○○
訴訟代理人　鍾明達律師
上列當事人間因有關政府採購法事件，上訴人對於中華民國94年
8月2日臺北高等行政法院93年度訴字第1674號判決，提起上訴，
本院判決如下：
　　主  文
上訴駁回。
上訴審訴訟費用由上訴人負擔。
    理  由
一、上訴人參與被上訴人「臺北市政府消防局松山分隊及城中分
    隊修建工程」採購案件之投標，被上訴人認上訴人涉有借牌
    行為，有違政府採購法第101條第1項第1款「容許他人借用
    本人名義或證件參加投標者」之規定，擬將其刊登政府採購
    公報。上訴人主張其並無上述行為，乃向被上訴人提出異議
    ，嗣不服被上訴人之異議處理結果，向臺北市政府提出申訴
    ，復遭審議判斷駁回，遂提起本件行政訴訟。
二、上訴人於原審起訴主張：（一）上訴人與訴外人吳偉民就本
    件被上訴人所轄松山分隊及城中分隊整修工程之承攬，係合
    夥關係：(1)上訴人與吳偉民本即有業務上往來，上訴人分
    別於民國（下同）90年10月30日及11月23日得標承作被上訴
    人所轄松山分隊及城中分隊整修工程，雙方約定，合夥承標
    前開工程，由吳偉民負責外包廠商之相關事宜，財務資金調
    度及核付由上訴人負責，各出資總工程款之二分之一，盈餘
    分配或虧損分擔，按出資比例為分配，雙方雖未書立合夥契
    約書，僅以口頭約定，然仍無礙於合夥關係之成立。(2)吳
    偉民基於上訴人係從事營造業可承標工程施作，遂與上訴人
    合夥承標被上訴人所轄松山分隊及城中分隊之整修工程，雖
    上訴人係有限公司型態，依法不得為合夥事業之合夥人，惟
    尚不得據以否認吳偉民與上訴人就本件工程之承攬，實係合
    夥關係。（二）上訴人承標被上訴人所轄松山分隊整修工程
    並無借牌情事：(1)被上訴人所轄松山分隊整修工程之開標
    會議，係上訴人代表人甲○○親自攜帶公司印鑑等資料參加
    投標，並非吳偉民持上訴人公司之證件辦理投標事宜，上訴
    人豈有「容許他人借用本人名義或證件參加投標」之行為。
    (2)至於上訴人於臺灣臺中地方法院92年度自字第462號吳偉
    民涉及偽造文書乙案審理時，提出補充自訴理由狀，自承於
    被上訴人所轄松山分隊整修工程有借牌情事，惟此係自訴代
    理人賴錦源律師於對案情並未全盤瞭解之際，即提出理由狀
    ，對此差池，賴錦源律師業已向新竹市政府具函說明，該書
    狀所記載實非上訴人本意。(3)上訴人承標松山分隊整修工
    程後，依雙方之合夥協議，由吳偉民負責外包廠商間之承包
    事宜，上訴人亦有參與工程之施作，其中外包廠商皇瑞工程
    有限公司係與上訴人簽約承包工程之施作。準此，上訴人親
    自參與本件被上訴人所轄松山分隊整修工程之投標，且亦有
    施作工程之事實，即無任何借牌情事。（三）上訴人承標被
    上訴人所轄城中分隊整修工程，亦無借牌情事：(1)該整修
    工程雖由吳偉民以上訴人之代表名義，攜帶公司印鑑參加投
    標，惟於得標後，依雙方之合夥協議，系爭工程之履約保證
    金亦應由上訴人與吳偉民各負擔半數，當時因吳偉民急欲出
    國，故上訴人將應分擔之履約保證金，即新臺幣（下同）30
    萬元，匯予吳偉民指定之代收人劉明昌，此有銀行存款憑條
    為證，上訴人與劉明昌非親非故，無由匯款予劉明昌，故該
    筆款項，確係因上訴人與吳偉民間之合夥關係，各負擔半數
    之履約保證金而為之匯款，並經證人吳偉民於準備程序時肯
    認，亦堪證明上訴人與吳偉民間係合夥關係，而無借牌情事
    。(2)本件工程雖由吳偉民代理上訴人參加投標，然上訴人
    確係實際參與工程之施作，即上訴人代表人甲○○之弟胡育
    魁於91年4月至6月間，亦率工施作本件外場骨架工程，金額
    高達100多萬元，再者，本工程驗收會議亦係由上訴人所僱
    用之黃燈權代表參加（其負責工程水電之部分），益見上訴
    人確有實際參與本件工程之施作。(3)嗣後因工程外包廠商
    財務問題，雙方為免財務狀況影響承標之工程，遂於91年10
    月3日簽訂協議書，就被上訴人所轄城中分隊整修工程之工
    程款、履約保證金及工程款由吳偉民請領，相關協力廠商款
    項則由上訴人支給，亦附記：『ps：協力廠款項需由雙方認
    可』等語，隔日，吳偉民向上訴人請領小包工程款現金38萬
    元，上訴人慮及恐遭吳偉民另挪他用，故要吳偉民簽具切結
    書，由其全權負責解決與外包廠商間之相關工程費用，外包
    廠商亦因熟識吳偉民，而同意由吳偉民代為領取工程費用，
    此係簽訂前開切結書之緣由。況且依上訴人與吳偉民之合夥
    協議約定，有關外包廠商糾紛之解決，本即吳偉民執行合夥
    業務之範圍，故縱使簽訂上開協議書及切結書，亦無礙於雙
    方合夥關係之認定，彰彰明甚。（四）綜上所述，上訴人並
    未借牌予吳偉民以投標工程等語。
三、被上訴人則以：（一）上訴人有以下事實足以認定其有容許
    他人借用本人名義或證件參加投標：（1）被上訴人所轄松
    山分隊整修工程部分：本工程雖於90年10月30日由甲○○
    攜公司印鑑參加開標會議，但押標金、工程費用支出及整個
    工程之執行，均由吳偉民負責，乃至91年1月1日工程驗收亦
    由吳偉民參加。上訴人於臺灣臺中地方法院92年度自字第
    462號吳偉民涉及偽造文書案審理時，提出之刑事補充自訴
    理由狀中，坦承其承攬被上訴人所轄松山分隊整修工程有借
    牌行為。雖原告當時之自訴代理人賴錦源律師於事後陳明係
    屬誤解，惟借牌一事，攸關公司權益，在書狀提出前必然有
    充分溝通與瞭解，絕不可能無中生有。92年9月3日韓筱文
    檢舉借牌事件函文中，所指上訴人借牌之工程中即包括松山
    分隊整修工程。（2）被上訴人所轄城中分隊整修工程部分
    ：本工程由吳偉民攜上訴人公司印鑑於90年11月23日參加
    投標，並以635,000元得標。上訴人與吳偉民於91年10月3
    日所簽訂協議書中約定營造費用需先扣除3%。上訴人與吳
    偉民於91年10月4日簽立切結書之內容為：「新竹公園、臺
    北消防局城中分隊、南隘大橋等工程均由吳偉民承包再與承
    包商訂約，所有工程款項均由吳偉民與承包商自行協商處理
    ，若有爭議均與顯昌營造有限公司無關。以上工程款項撥付
    以後，承包商均應同意由吳偉民領取金額，再支付各承包商
    。」吳偉民在臺中地方法院92年度自字第462號偽造文書
    案，於92年7月15日在答辯續狀稱：「臺北市消防局城中分
    隊整修工程，其工程款結算金額為635萬元，3%借牌費為190
    ,500元，此有上訴人代表人甲○○親筆所寫計算單壹紙，．
    ．．。」吳偉民在原審94年6月15日庭訊時，已自承在臺
    灣臺中地方法院92年度自字第462號偽造文書案中，於92年7
    月15日答辯續狀提到3%借牌費，就是91年10月3日與上訴人
    簽立協議書中之業務執行費（營造費）3%。由以上約定所有
    工程款項均由吳偉民與承包商自行協商處理，若有爭議均與
    上訴人無關之事實，足證上訴人與吳偉民並非合夥關係，再
    由吳偉民自承3%借牌費為190,500元，更足以證明係借牌關
    係。（三）上訴人與吳偉民無僱傭關係：本件被上訴人所轄
    松山分隊整修工程係於90年10月30日開標，90年11月16日簽
    訂合約，並於91年1月9日完成該工程，吳偉民於該工程進行
    期間，並非上訴人之受僱人。另松山分隊整修工程，於90年
    11月23日開標，上訴人並無其他薪資及在職證明以證明上訴
    人與吳偉民之間有僱傭關係存在，故上訴人與吳偉民間並非
    僱傭關係。（四）上訴人與吳偉民無合夥關係：上訴人雖主
    張曾於90年12月7日匯款30萬元予劉明昌，作為合夥之證明
    。惟查：（1）90年11月23日投標時即應提出押金，而上訴
    人主張於90年12月7日匯款，時間不符。（2）若係合夥資金
    ，上訴人可直接匯入吳偉民帳戶，何須假手他人，而匯款入
    劉明昌帳戶？（3）匯款之原因關係多端，上訴人豈可張冠
    李戴？（4）吳偉民於原審94年6月15日庭訊時，已證稱該筆
    款已匯還上訴人，若係合夥，又何須還款？（5）上訴人為
    責任有限公司，如何與吳偉民成為負無限責任之合夥。（6
    ）上訴人與吳偉民於91年10月3日所簽訂協議書中約定營造
    費用需先扣除3%，若係合夥，何須扣除？（7）上訴人與吳
    偉民於91年10月4日切結書，約定所有工程款項均由吳偉民
    與承包商自行協商處理，若有爭議均與上訴人無關。足證上
    訴人與吳偉民間絕非合夥關係。（五）吳偉民已自承在臺灣
    臺中地方法院偽造文書案答辯續狀提到3%借牌費，就是與上
    訴人簽立協議書中之業務執行費（營造費）3%。足證上訴人
    與吳偉民間無合夥關係，亦非僱傭關係，而上訴人竟容許他
    人借用本人名義或證件參加投標，則被上訴人依據政府採購
    法第101條第1項第1款之規定將其事實及理由通知廠商，並
    附記如未提出異議者，將刊登政府採購公報，並無違誤等語
    ，資為答辯。
四、原審斟酌全辯論意旨及調查證據結果，以：（一）上訴人於
    本件申訴程序中，主張其與吳偉民間有合夥、僱傭、借貸關
    係，於訴訟中則又稱彼此間為合夥關係，先後主張已有不同
    ，啟人疑竇。又吳偉民於原審法院雖證稱：「…當初說好如
    果標到有合作的話，一人一半的盈餘…」、「（合作的細節
    如何？）錢都是我出的，成本及料、工大部分都是我出…」
    、「大部分的資金及料都是你出的，為何盈餘一人一半？）
    因為執照是他的」等語，即本件合夥關係由吳偉民出資較多
    ，而盈餘各二分之一，係因上訴人具有投標資格，為上訴人
    所出名投標。惟關於切結書所載「營造費3%」之意義，吳偉
    民證稱「這是業務執行費、是我們這行的行規」、「營造場
    有技師費用要付，技師要簽證，國稅局要報稅，所以要給他
    3% 的業務執行費」等語，惟上訴人既因出名投標，而可以
    較少之出資與吳偉民同獲二分之一盈餘，則何以吳偉民另需
    支付上訴人「營造費3%」之「行規」？又吳偉民所定義之「
    營造費3%」為「營造場有技師費用要付，技師要簽證，國稅
    局要報稅，所以要給他3%的業務執行費」，乃屬成本性質，
    理應於合夥關係結算時，列入成本計算，何以吳偉民單方負
    有支付「營造費3%」之義務？又關於支付城中分隊裝修工程
    之履約保證金一節，吳偉民證稱：「起先的30萬是履約保證
    金，是他借給我的，後來我有匯還給他」等語，雙方既係合
    夥關係，不論保證金由何人先行支付，均屬成本之部分，應
    待合夥結算盈虧，何以另以借貸關係處理該筆保證金？凡此
    種種，均與合夥之法律關係不符。續經訊問上訴人陳稱「這
    兩個工程的押標金及履約保證金，由我出了一個30萬元，其
    他的由吳偉民出的。那30萬元我匯給劉明昌，他是吳偉民的
    朋友。3%是營業費用，如果有盈餘要先扣營業費用給公司，
    沒有誰付給誰的問題」等語，核與吳偉民結證之情節亦有未
    符。上訴人主張其與吳偉民合夥承包系爭裝修工程，諉無可
    採。另參酌上訴人前自訴吳偉民偽造文書案，於該案件中提
    出92年7月4日補充自訴理由狀中自承「上揭吳偉民所指之5
    項工程中，僅新竹市原住民文化園區整理工程及臺北市消防
    局松山分隊整建工程為借牌關係…，臺北市政府城中消防隊
    整建工程則為自訴人與吳偉民合夥之工程」，及吳偉民於該
    案所提92年7月15日答辯續狀稱：「臺北市消防局城中分隊
    整修工程，其工程款結算金額為635萬，3%借牌費為190,500
    元，此有上訴人代表人甲○○親筆所寫計算單壹紙，．．．
    。」，及上訴人與吳偉民於91年10月4日書立切結書之內容
    為：「新竹公園、臺北消防局城中分隊、南隘大橋等工程均
    由吳偉民承包再與承包商訂約，所有工程款項均由吳偉民與
    承包商自行協商處理，若有爭議均與顯昌營造有限公司無關
    。以上工程款項撥付以後，承包商均應同意由吳偉民領取金
    額，再支付各承包商」等情狀，堪認被上訴人審認上訴人出
    借公司名義予吳偉民承包工程一節，並無違誤。至上訴人主
    張系爭工程小包支領之款項均由其公司支付，有發票為證，
    及松山分隊工程乃其親自參與投標，城中分隊工程中之水電
    部分承作小包黃燈權、外牆部分小包胡育魁為其所召來等節
    ，足以佐證其有參與系爭工程，而非借牌予吳偉民云云。惟
    查，系爭工程既以上訴人之名義承攬，相關費用之收付以上
    訴人名義進出，乃屬作業上所必需之當然；上訴人親自參與
    投標，及小包為上訴人所召來，其間或因人情，或是媒介，
    可能之原因不一而足，尚難以此為有利於上訴人之認定。是
    以，上訴人主張被上訴人處分所憑事實不當，處分違法，難
    以成立。綜上所述，本件被上訴人以上訴人容許吳偉民借用
    其名義投標並承包被上訴人所轄松山、城中分隊整修工程，
    所為通知上訴人將予刊登政府採購公報之系爭處分並無不合
    等語，因而駁回上訴人之訴。
五、上訴意旨略謂：（一）被上訴人松山分隊整修工程之開標會
    議，係上訴人代表人甲○○親自攜帶公司印鑑等資料參加投
    標，並非吳偉民持上訴人公司之證件辦理投標事宜，上訴人
    既然親自參與投標，則與法定「借牌」行為完全不符，又各
    參與施作系爭工程之小包商均向上訴人請款及由上訴人付款
    ，顯見不論形式上或實質上，系爭工程均係上訴人承攬施作
    ，原判決一方面認定上訴人承攬系爭工程，親自參與投標，
    且招攬小包參與施作系爭工程，另方面並未提出任何事證，
    即又認定上情係出於人情或媒介，可能原因不一而足云云，
    顯然有判決不載理由暨理由矛盾之當然違背法令。（二）原
    審未經詳查吳偉民於施作工程期間，因個人財務狀況發生變
    化致影響原來合夥關係，逕以吳偉民需單獨負擔營造行規等
    費用，遽認上訴人與吳偉民間係借牌，而置甲○○與吳偉民
    明確供承兩者係合夥關係，甲○○尚須負擔吳偉民原需支付
    小包商而遭退票支票款，兩者尚須結算等等諸如此類與借牌
    行為不符之情事於不顧，顯見原審判決有判決不備理由之當
    然違背法令，而構成上訴之理由。（三）上訴人於所提之補
    充自訴理由狀，自承於被上訴人所轄松山分隊整修工程有借
    牌情事，惟此係自訴代理人賴錦源律師於對案情並未全盤瞭
    解之際，即提出理由狀，對此差池，賴錦源律師業已向新竹
    市政府具函說明，該書狀所記載實非上訴人本意，惟原審仍
    憑上開與事實不符之自訴補充理由狀、答辯狀暨切結書，遽
    為上訴人有借牌事實之認定，且未於言詞辯論時，就其引用
    之上開另案訴訟資料，提示、告知兩造為適當辯論，實嫌率
    斷。故原審有判決不適用法規暨不備理由之當然違法。
六、本院查：（一）按機關辦理採購，發現廠商有容許他人借用
    本人名義或證件參加投標者，應將其事實及理由通知廠商，
    並附記如未提出異議者，將刊登政府採購公報，政府採購法
    第101條第1項第1款定有明文。而上開規定所稱「容許他人
    借用本人名義或證件投標」，係指被借用名義或證件之廠商
    無投標之意思，而明示或默示，同意他人借用其名義或證件
    參加投標，以達使借用之廠商或其他特定廠商得標之目的。
    （二）原判決認定上訴人有本案違章行為，係以上訴人自訴
    吳偉民偽造文書案中補充自訴理由狀載（含對吳偉民答辯之
    陳述），及上訴人與吳偉民書立切結書，及苟上訴人與吳偉
    民係合夥關係，何以不於合夥關係結算時，列入成本計算，
    卻先由吳偉民支付百分之3營造費予上訴人；系爭工程既以
    上訴人名義訂約，相關費用之收付以上訴人名義進出，乃屬
    作業上當然之舉等情，據以認定上訴人與吳偉民非屬合夥關
    係，上訴人確涉有借牌行為，而非上訴人所稱與吳偉民係合
    夥關係，足認原判決已將認定事實所憑之證據及形成心證之
    事由明在案，核無上訴人所指判決不備理由暨理由矛盾之
    違法。（三）松山分隊整修工程之開標會議，雖由上訴人代
    表人甲○○親自攜帶公司印鑑等資料參加投標，而非由吳偉
    民持上訴人公司之證件辦理投標事宜，惟按認定是否容許他
    人借用本人名義或證件投標，以被借用名義或證件之廠商有
    無投標之意思而定，與被借用名義或證件之廠商係親自參與
    投標或委託他人以其名義投標無涉。（四）另按「關於言詞
    辯論所定程式之遵守，專以筆錄證之」行政訴訟法第176 條
    準用民事訴訟法第219條定有明文。本件原審94年7月26日言
    詞辯論筆錄已載明「審判長提示本件全部卷證予兩造命為辯
    論」，上訴人所指原審予以引用之另案上訴人自訴補充理由
    狀（包含對吳偉民答辯之陳述）、上訴人與吳偉民書立之切
    結書，均有各該補充理由狀及切結書在卷可稽，上訴人亦對
    上揭證物有所陳述，其訴稱原審未對上揭訴訟資料，提示及
    告知兩造為辯論，原審有判決不適用法規之違法，亦無可採
    。其他上訴論旨，復就原審取捨證據、認定事實之職權行使
    ，指摘其為違誤，尚難認為合法之上訴理由。（五）綜上所
    述，原審斟酌全辯論意旨及調查證據之結果，並援引上揭法
    條，將原判斷及原處分均予維持，駁回上訴人之訴，核無違
    誤。上訴論旨，執持前詞，指摘原判決違誤，求予廢棄，難
    認有理由，應予駁回。
據上論結，本件上訴為無理由，爰依行政訴訟法第255條第1項、
第98條第3項前段，判決如主文。
中　　華　　民　　國　　96　　年　　3　　 月　　15　　日
                  第四庭審判長法  官　鍾　耀　光
                              法  官  姜　仁　脩
                              法  官　王　德　麟
                              法  官　黃　清　光
                              法  官　吳　慧　娟
以  上  正  本  證  明  與  原  本  無  異
中　　華　　民　　國　　96　　年　　3　　 月　　16　　日
　　　　　　　　　　　　　　　書記官　王　史　民
